臺灣高等法院刑事判決
108年度上訴字第4081號
上  訴  人  
即  被  告  洪志偉  


上列上訴人因毒品危害防制條例案件，不服臺灣新北地方法院10
8年度審訴字第1386號，中華民國108年10月7日第一審判決（起
訴案號：臺灣新北地方檢察署108年度毒偵字第773號），提起上
訴，本院判決如下：
    主  文
上訴駁回。
    事  實
一、洪志偉於民國95年間因施用毒品案件，經臺灣板橋地方法院
    （現更名為臺灣新北地方法院，下同）裁定送觀察、勒戒後
    ，認有繼續施用毒品之傾向，復經同法院裁定令入戒治處所
    施以強制戒治，嗣執行期滿6月以上，其成效經評定為合格
    ，無繼續強制戒治之必要，於96年11月12日執行完畢，並由
    臺灣新北地方檢察署(下稱新北地檢署)檢察官以96年度戒毒
    偵字第545號為不起訴處分確定；復於前揭強制戒治執行完
    畢釋放後5年內之100年間起，因施用毒品案件，經同法院以
    100年度訴字第2917號、101年度訴字第853號、101年度訴字
    第959號判決，分別判處有期徒刑7月、7月、9月確定。另因
    竊盜及搶奪等案件，分別經臺灣士林地方法院以101年度審
    易字第1127號判決判處有期徒刑10月確定、經臺灣板橋地方
    法院以101年度訴字第1284號判決判處應執行有期徒刑3年確
    定。上開案件嗣經臺灣板橋地方法院以101年度聲字第5461
    號裁定定其應執行有期徒刑5年4月確定，於106年5月29日縮
    短刑期執行完畢出監。
二、詎其仍不知悔改，竟基於施用第一級毒品之犯意，於108年1
    月9日18時許，在新北市○○區○○街00號5樓住處內，以將第一
    級毒品海洛因加水稀釋放入針筒並注射方式，施用第一級毒
    品海洛因1次。嗣於翌（10）日22時40分許，在新北市三重
    區中華路76巷底，因形跡可疑為警攔查，當場扣得第一級毒
    品海洛因1包（淨重0.1195公克、驗餘淨重0.1171公克），
    並經警採集其尿液送驗結果，呈嗎啡及可待因陽性反應。
三、案經新北市政府警察局三重分局(下稱三重分局)報告新北地
    檢署檢察官偵查起訴。
    理  由
壹、程序部分
一、按施用第一、二級毒品為犯罪行為，毒品危害防制條例第10
    條定有處罰明文。故施用第一、二級毒品者，依前揭規定本
    應科以刑罰。惟基於刑事政策，對合於一定條件之施用者，
    則依同條例第20條、第23條之規定，施以觀察、勒戒及強制
    戒治之保安處分。又毒品危害防制條例於92年7月9日修正公
    布，自93年1月9日施行，其中第20條、第23條將施用毒品之
    刑事處遇程序，區分為「初犯」及「5年內再犯」、「5年後
    再犯」。依其立法理由之說明：「初犯」，經觀察、勒戒或
    強制戒治後，應為不起訴處分或不付審理之裁定；經觀察、
    勒戒或強制戒治執行完畢釋放後，「5年內再犯」者，因其
    再犯率甚高，原實施之觀察、勒戒及強制戒治既已無法收其
    實效，爰依法追訴或裁定交付審理。至於經觀察、勒戒或強
    制戒治執行完畢釋放後，「5年後再犯」者，前所實施之觀
    察、勒戒或強制戒治已足以遮斷其施用毒品之毒癮，為期自
    新及協助其斷除毒癮，仍適用「初犯」規定，先經觀察、勒
    戒或強制戒治之程序。從而依修正後之規定，僅限於「初犯
    」及「5年後再犯」2種情形，始應先經觀察、勒戒或強制戒
    治程序。倘被告於5年內已再犯，經依法追訴處罰，縱其第3
    次（或第3次以上）再度施用毒品之時間，在初犯經觀察、
    勒戒或強制戒治執行完畢釋放5年以後，已不合於「5年後再
    犯」之規定，且因已於「5年內再犯」，顯見其再犯率甚高
    ，原實施觀察、勒戒或強制戒治，已無法收其實效，即應依
    該條例第10條處罰（最高法院107年度台非字第101號、96年
    度台非字第236號判決意旨、97年度第5次刑事庭會議決議參
    照）。查上訴人即被告洪志偉（下簡稱被告）前因施用毒品
    案件，經原法院以95年度毒聲字第1669號裁定送勒戒處所觀
    察、勒戒，認有繼續施用毒品傾向，再經原法院以96年度毒
    聲字第321號裁定令入戒治處所施以強制戒治，於96年11月1
    2日因停止戒治處分出所，並經新北地檢署檢察官以96年度
    戒毒偵字第545號為不起訴處分確定。復於前揭強制戒治執
    行完畢後5年內，因施用毒品案件經原法院以100年度訴字第
    2917號、101年度訴字第853號、101年度訴字第959號判決，
    分別判處有期徒刑7月、7月、9月確定，此有本院被告前案
    紀錄表在卷可稽（見本院卷第29至75頁），是被告於強制戒
    治執行完畢後，既已於5年內再犯施用毒品之罪，則本次施
    用毒品犯行距前揭強制戒治執行完畢釋放之時雖逾5年，仍
    非屬毒品危害防制條例第20條第3項所定「5年後再犯」應再
    適用初犯規定先觀察、勒戒之情形，揆諸上開說明，應予追
    訴處罰。
二、次按被告以外之人於審判外之言詞或書面陳述，除法律有規
    定者外，不得作為證據，刑事訴訟法第159條第1項固定有明
    文。惟被告以外之人於審判外之陳述，雖不符同法第159條
    之1至第159條之4之規定，而經當事人於審判程序同意作為
    證據，法院審酌該言詞陳述或書面陳述作成時之情況，認為
    適當者，亦得為證據；又當事人、代理人或辯護人於法院調
    查證據時，知有第159條第1項不得為證據之情形，而未於言
    詞辯論終結前聲明異議者，視為有前項之同意，同法第159
    條之5分別定有明文。本判決下列所引供述證據，經本院於
    審判程序提示予檢察官、被告均未爭執其證據能力，且迄於
    言詞辯論終結前均未聲明異議（見本院卷第102頁至第110頁
    ）。本院審酌上開被告以外之人於審判外陳述作成時之情況
    ，並無不能自由陳述之情形，亦未見有何違法取證或其他瑕
    疵，且與待證事實具有關連性，認為以之作為證據應屬適當
    ，自均有證據能力。
三、被告上訴意旨略以：伊係於事實欄二所述時、地，遭警無理
    攔查，非但未依正當程序先確認伊身分，即直接命伊交出毒
    品，且不理會伊否認攜有違禁品，竟自行搜索其身體、衣物
    達30分鐘，於無所得後，竟勒住伊脖子壓制在地，又以手銬
    銬住壓緊，不理會伊哀號，仍繼續命伊交出毒品。嗣支援警
    力十多名陸續到達現場，始在距伊十多公尺外機車旁搜出第
    一級毒品海洛因，此時伊已遭限制行動自由達一個多小時，
    則遭扣押之上開毒品，係經警違法搜索而得云云。惟按警察
    有依法協助偵查犯罪，執行搜索、扣押、拘提、逮捕之職權
    ，警察法第9條第3、4款定有明文。又警察於公共場所或合
    法進入之場所，得對於合理懷疑其有犯罪之嫌疑或有犯罪之
    虞者，查證其身分。警察依前條規定，為查證人民身分，得
    攔停人、車、船及其他交通工具。警察對於已發生危害或依
    客觀合理判斷易生危害之交通工具，得予以攔停；有事實足
    認其有犯罪之虞者，並得檢查交通工具，此觀警察職權行使
    法第6條第1項第1款、第7條第1項第1款及第8條第1項前段及
    第2項後段規定即明。次按現行犯，不問何人得逕行逮捕之
    。犯罪在實施中或實施後即時發覺者，為現行犯。因持有兇
    器、贓物或其他物件顯可疑為犯罪人者，以現行犯論，刑事
    訴訟法第88條第1、2項及第3項第2款定有明文。又司法警察
    偵查犯罪，有事實足認為犯罪嫌疑重大，經被盤查而逃逸，
    而情況急迫者，得逕行拘提之。司法警察逮捕被告、犯罪嫌
    疑人時，雖無搜索票，得逕行搜索其身體、隨身攜帶之物件
    、所使用之交通工具及其立即可觸及之處所。抗拒搜索者，
    得用強制力搜索之。但不得逾必要之程度，此觀同法第88條
    之1第1項第3款、第130條、第132條規定即明。經查：
  ㈠證人即當時在場執行勤務之警員趙立人到庭具結證稱：「我
    們在中華路76巷底看到被告就跟他盤查，因為他是我們轄區
    的毒品人口，他是騎機車，他機車上面有防風手套，我們問
    他有沒有攜帶違禁物，他猶豫一回兒，然後就比防風手套，
    我們要過去查看，他就想逃離現場，…，所以我們壓制他。…
    那時候我們是兩個人，他要逃離的時候，他往我們中間撞開
    。…剛開始我看防風手套裡的時候，有看到小小白白的東西
    ，但是因為事情太緊急，所以我們先壓制他，等到支援來後
    才拿出來。…是第一級毒品海洛因」。從盤查被告到帶回派
    出所「頂多5到10分鐘」，「時間太久，密錄器檔案已經刪
    除」等語明確（見本院卷第102至104頁）。
  ㈡證人與被告對質時，被告對於伊當時是騎自己的機車，毒品
    是在防風手套裡面查獲，及有從兩名警員中間跑離的動作等
    情並不爭執。又經本院命被告與趙立人對質，被告稱「當時
    我沒有被搜到毒品，我也沒有做違法的事情，我就是不同意
    他們搜索，他們一直搜索，我就不要搜索所以一直推。（照
    證人講法在推的時候還沒有搜索？）證人答：是。被告答：
    那時候已經搜索了，這邊摸那邊摸。我就把口袋翻給他，說
    沒有啊，警員叫我把另一邊口袋也翻給他看，我說也沒有啊
    。（推開之前，那時候還沒有開始搜索？）證人答：是。…
    檢察官問：證人剛才講的時候，他還沒有逃離之前，你就看
    到防風手套裡有白白的東西，然後是他衝撞的時候才請求支
    援？證人答：是，因為沒有辦法控制他。」等語（見本院卷
    第104至106頁）。足徵警員攔下被告盤查後，被告示意，並
    已在其機車防風手套目視發現白色物品，核屬有事實足認為
    犯罪嫌疑重大，顯可疑為犯罪人之準現行犯，而被告猶企圖
    撞開警員從中逃逸時，始依法逮捕、逕行拘提，並實施附帶
    搜索，又以被告抗拒，而依法施以必要之強制力，同時呼叫
    支援。衡情自攔檢始，至支援警力由機車防風手套取出海洛
    因，確認被告持有第一級毒品時止，所費時間即使長於5至1
    0分鐘，應不至於到30分鐘或1小時，支援警力亦無達至十多
    人之可能，故被告此部分主張並不可採。
  ㈢被告復辯稱：警察盤查時，並未先行確認伊身分，就直接認
    定伊身上有毒品，有違常理云云。對此前開證人趙立人證稱
    ：「他騎機車，我們可以從機車查年籍資料，我們問年籍資
    料是否正確就好」等語，而被告亦對於證人趙立人之證述表
    示無意見（見本院卷第106至107頁）。亦足認警員見被告形
    跡可疑而攔查時，已由機車車牌號碼查悉被告年籍等資料，
    自毋庸再命其提出身分證件比對確認。
  ㈣被告雖於本院指稱：案發當天被壓制時，伊胸口、右上背有
    受傷，因為警員將伊手往後折云云（見本院卷第109頁），
    然亦坦承伊當天沒有驗傷（見同前卷第108頁）。而其警詢
    第1次筆錄，係載稱伊遭警方以強制力壓制及逮捕時，身體
    並無受傷（見毒偵卷第7頁），且於本院供稱伊於警詢、偵
    查及原審中所言均實在（見本院卷第108頁）。衡諸被告為
    準現行犯，業如前述，是警方用強制力加以逮捕拘提，並因
    此於逮捕壓制過程中使被告右手反折讓其無法反抗或脫逃，
    雖令被告胸口及右上背感覺不適，但並無證據證明已致其成
    傷，且確實達到限制被告行動避免逃逸之效果，應屬合理之
    作為而未逾必要之程度。
  ㈤綜上，足認本件被告因形跡可疑經警攔停時，警員已由機車
    車牌號碼查悉被告年籍身分，復因被告係轄區毒品人口，警
    員盤查時順口詢問有無攜帶違禁物，被告猶豫後比了下機車
    防風手套，證人從防風手套內看到小小白白的東西後，被告
    企圖撞開兩名警員從中逃逸，此舉顯足使人疑其為犯罪人，
    警員乃依法施以必要之強制力逮捕，並逕行搜索其身體、隨
    身攜帶之物件、所使用之交通工具及其立即可觸及之處所，
    且呼叫支援。嗣由支援警力依被告所供，於其所騎乘之797-
    JCQ號普通重型機車左把手防風手套內，尋獲上述系爭扣案
    第一級毒品海洛因1包。堪認本件扣案之系爭第一級毒品海
    洛因，並非實施刑事訴訟程序之公務員因違背法定程序取得
    之證據，依刑事訴訟法第158條之4反面解釋，具有證據能力
    ，合先敘明。
四、至其餘非屬供述證據部分，既不適用傳聞法則，亦均非公務
    員違背法定程序所取得，依刑事訴訟法第158條之4反面解釋
    ，均具有證據能力。
貳、實體部分
一、認定犯罪事實所憑之證據及理由
    上揭事實，業據被告於警詢、偵查、原審及本院審理時均坦
    承不諱（見毒偵卷第5頁背面至第7頁、第37頁，原審卷第88
    、95、96頁，本院卷第109頁），且其為警所採集尿液，經
    送臺灣檢驗科技股份有限公司以酵素免疫分析法初步檢驗，
    及以氣相層析質譜儀法確認檢驗結果，確呈可待因、嗎啡陽
    性反應乙節，亦有該公司2019年1月25日濫用藥物檢驗報告
    （檢體編號：C0000000號）、新北市政府警察局受採集尿液
    檢體人姓名及檢體編對照表各1份附卷可稽（見毒偵卷第41
    、15頁），並有海洛因1包（總淨重0.1195公克，驗餘總淨
    重0.1171公克）扣案可資佐證。又上開毒品經送鑑定後，確
    實含有海洛因成分乙節，復有臺北榮民總醫院108年3月7日
    北榮毒鑑字第C0000000號毒品成分鑑定書（見毒偵卷第44頁
    ）在卷可按，足認被告上開任意性自白與事實相符，堪以採
    信。本案事證明確，被告犯行堪以認定，應依法論科。
二、論罪科刑
  ㈠按海洛因係屬毒品危害防制條例第2條第2項第1款所規定之第
    一級毒品，是核被告所為，係犯毒品危害防制條例第10條第
    1項之施用第一級毒品罪。被告持有第一級毒品進而施用，
    其持有之低度行為，為施用之高度行為所吸收，不另論罪。
  ㈡被告前有如事實欄一所載之科刑及執行紀錄，有本院被告前
    案紀錄表存卷可考，其於受有期徒刑之執行完畢後，5年以
    內故意再犯本案有期徒刑以上之罪，為累犯，依司法院釋字
    第775號解釋所示，為避免發生罪刑不相當之情形，法院應
    就個案依該解釋意旨，裁量是否加重最低本刑；考量被告上
    開構成累犯之犯罪紀錄，與本案犯行之罪名、犯罪類型大致
    相同，甫於前案入監執行完畢1年餘又再犯本案，足見被告
    對刑罰之反應力薄弱，認適用刑法第47條累犯加重之規定並
    無罪刑不相當之情事，爰依刑法第47條第1項規定，加重其
    刑。
  ㈢次按犯第十條之罪，供出毒品來源，因而查獲其他正犯或共
    犯者，減輕或免除其刑，毒品危害防制條例第17條第1項固
    有明文。查被告上訴意旨略以：伊於三重分局厚德派出所向
    員警陳盈志供出上游毒品來源，業經檢察官指揮查獲；並於
    本院供稱：其上游係謝玉玲，是在發生這件事情的時候就去
    跟三重分局講了。謝玉玲現在在裡面，是謝玉玲賣給伊，有
    拿LINE給厚德派出所云云。然經本院調閱並提示謝玉玲之前
    科紀錄表，其上僅有施用毒品案件之記錄，並無販賣或轉讓
    之偵查案號，被告始承認：伊係於另案上訴之偵查中，向三
    重分局厚德派出所員警陳盈志供出謝玉玲，但檢察官說證據
    不足，伊於另案一審也有主張。伊這件就是從謝玉玲家下來
    ，但是她不會承認等語（見本院卷第107頁）。堪認本案尚
    不得依毒品危害防制條例第17條第1項規定減輕或免除其刑
    。至警員攔下被告盤查後，被告雖曾示意在其機車防風手套
    內有白色物品，惟旋即撞開兩名警員從中逃逸，是被告亦不
    宜依刑法第62條前段自首規定減輕其刑。 
三、原審以被告上開犯行事證明確，援引毒品危害防制條例第10
    條第1項、第18條第1項前段，刑法第11條前段、第47條第1
    項等規定，復以行為人之責任為基礎，審酌被告施用第一級
    毒品行為對於自身危害程度非輕，對社會風氣、治安亦有潛
    在之相當危害，且其經觀察、勒戒及強制戒治執行完畢後仍
    未能把握機會戒除施用毒品之惡習，又多次因案件經法院判
    刑確定，並再犯本件施用毒品犯行，顯見其對毒品有相當依
    賴性，自我克制能力薄弱，惟其施用毒品本質仍屬自殘行為
    ，反社會性之程度較低，且犯後已坦承犯行，態度良好，兼
    衡其個人戶籍資料查詢結果註記為國中畢業之智識程度、和
    太太、姐姐、爸爸住，沒有小孩，現在是受僱貼磁磚，家裡
    經濟狀況不佳等生活狀況暨其素行、犯罪動機、目的等一切
    情狀，量處有期徒刑9月，並說明後述之沒收。經核其認事
    用法均無違誤，量刑亦屬允當。被告上訴主張違法搜索，並
    請求依法減輕其刑等，均無理由，應予駁回。
四、沒收
    扣案之白色粉末1包【淨重0.1195公克（原判決誤載為0.257
    1公克，應予更正），取樣0.0024公克鑑定，驗餘淨重0.117
    1公克】，經送驗後檢出第一級毒品海洛因成分，此有臺北
    榮民總醫院108年3月7日北榮毒鑑字第C0000000號毒品成分
    鑑定書1份在卷可考（見毒偵卷第44頁），而上開扣案毒品
    為被告本案施用所剩餘等情，亦據被告於警詢、偵查及原審
    審理時供承在卷（見毒偵卷第6頁背面、第37頁，原審卷第8
    8頁），應依毒品危害防制條例第18條第1項前段之規定，宣
    告沒收銷燬；而直接用以盛裝上揭毒品之包裝袋1只，以現
    今所採行之鑑驗方式仍會殘留微量毒品而無法將之完全析離
    ，亦應依毒品危害防制條例第18條第1項前段規定併同宣告
    沒收銷燬；至鑑定用罄之部分，業已滅失，不另宣告沒收銷
    燬。
據上論斷，應依刑事訴訟法第368條，判決如主文。
本案經檢察官李叔芬到庭執行職務。
中    華    民    國    109   年    3     月    17    日
                  刑事第二十庭審判長法  官  王復生
                                    法  官  遲中慧
                                    法  官  陳春秋
以上正本證明與原本無異。
如不服本判決，應於收受送達後20日內向本院提出上訴書狀，其
未敘述上訴之理由者並得於提起上訴後20日內向本院補提理由書
（均須按他造當事人之人數附繕本）「切勿逕送上級法院」。
                                    書記官  周彧亘
中    華    民    國    109   年    3     月    18    日
附錄：本案論罪科刑法條全文
毒品危害防制條例第10條
施用第一級毒品者，處6月以上5年以下有期徒刑。
施用第二級毒品者，處3年以下有期徒刑。